【裁判字號】    97,台上,896
【裁判日期】    970306
【裁判案由】    違反證券交易法
【裁判全文】
最高法院刑事判決              九十七年度台上字第八九六號
上  訴  人  台灣高等法院台中分院檢察署檢察官
被      告  甲○○
選任辯護人  羅豐胤律師
被      告  乙○○
選任辯護人  宋永祥律師
上列上訴人因被告等違反證券交易法案件，不服台灣高等法院台
中分院中華民國九十四年三月十日第二審判決（九十二年度金上
訴字第一九三六號，起訴案號：台灣台中地方法院檢察署九十一
年度偵字第六一一號），提起上訴，本院判決如下：
    主  文
上訴駁回。
    理  由
按刑事訴訟法第三百七十七條規定，上訴於第三審法院，非以判
決違背法令為理由，不得為之。是提起第三審上訴，應以原判決
違背法令為理由，係屬法定要件。如果上訴理由書狀並未依據卷
內訴訟資料，具體指摘原判決不適用何種法則或如何適用不當，
或所指摘原判決違法情事，顯與法律規定得為第三審上訴理由之
違法情形，不相適合時，均應認其上訴為違背法律上之程式，予
以駁回。本件原判決以檢察官原公訴意旨略稱：被告乙○○係京
華證券股份有限公司中華路分公司（下稱京華證券公司）經理，
明知甲○○並未經實際交割而向另案被告黃美登（現已改名黃麗
真）購買如原判決附表所示海外存託憑證、權利證書、海外可轉
換公司債等有價證券後，不問該等有價證券來源是否無虞，仍與
乙○○基於共同犯意之聯絡，由乙○○於民國八十八年十月間起
迄八十九年一月間止，連續利用在台中縣「大里國際青年商會」
演講或客戶在京華證券公司下單機會，宣稱可透過特殊管道購買
上開海外存託憑證等物，或私下向告訴人王世炯（已過世）、陳
夙惠、黃淑花、楊子福佯稱其有特殊管道可購買上開海外存託憑
證等物，再以融券及於集中市場放空之方式賺取價差套利，致魏
宗祺、藍明源、王世炯、陳夙惠、黃淑花、楊子福等人誤信此等
投資方式高報酬、無風險，而由甲○○以高於向黃美登購買之認
購價透過乙○○分銷予魏宗祺等人，以賺取差價或手續費，經魏
宗祺等人將如原判決附表所示之股款匯入甲○○設於合作金庫中
興支庫帳號第0000000000000號帳戶，並取得甲○
○為出讓人之股票買賣契約書及其簽發之本票影本十張後，即依
指示在集中交易市場放空如原判決附表所示之有價證券，以進行
套利。詎黃美登之上手莊建民（法院通緝中）因販售之商品標的
或與實際核准發行者不符，或於交易前並未取得股票，或僅於交
易標的股到期日前，伺機在集中市場買進一定數量之股票，並於
到期日當天開盤時賣出，以偽作交易標的股在集中市場買賣之成
交紀錄，取信投資大眾，而於八十八年中，因股票市場大漲與預
期結果相左，終於八十九年一月二十八日為填補旺宏電子股票，
致發生鉅額虧損，形成資金缺口，造成惡性倒帳時，甲○○所出
售予魏宗祺等人之上開海外存託憑證等物亦無法完成交付，使魏
宗祺等人因回補融券股票，連同前開繳納之股款，損失共計新台
幣（下同）一千五百二十五萬三千二百零二元，因認被告二人均
係違反證券交易法第二十條第一項之規定而犯同法第一百七十一
條第一款之罪嫌。經審理結果，以不能證明被告二人犯罪，因而
撤銷第一審就被告甲○○、乙○○共同連續違反有價證券之買賣
不得有虛偽之行為之規定所為之科刑判決，改判諭知被告二人均
無罪，已詳敘其調查、取捨證據之結果及認應為無罪判決之心證
理由。刑事訴訟之目的，在於毋枉毋縱，以實現正義。就犯罪構
成要件之事實，自應以積極合法之證據，嚴格證明之，刑事訴訟
法第一百五十四條第二項規定：「犯罪事實應依證據認定之，無
證據不得認定犯罪事實。」即本此旨。又刑事訴訟法採行改良式
當事人進行主義之後，檢察官負有實質之舉證責任，法院原則上
係依調查所得之證據資料，以作裁判，而不自行蒐集證據。倘檢
察官所提出之證據，不足為被告有罪之積極證明，或其指出證明
之方法，無從說服法院以形成被告有罪之心證，基於同條第一項
無罪推定原則之規定，即應為無罪之諭知。本件原判決依告訴人
黃淑花等人及被告二人之陳述，認定黃淑花等人所交易之海外存
託憑證係指存託機構在中華民國境外，依當地國之證券有關法令
，發行表彰存放於保管機構之有價證券之憑證；海外可轉換公司
債則指公開發行之公司至海外所發行之公司債，而得轉換為發行
公司之股票；上開有價證券均在國外發行，且在國外交易市場買
賣，故海外存託憑證、海外可轉換公司債無法在國內有價證券集
中交易市場自由買賣。並依證人黃淑花、袁偉誠、王煒璘、葛復
中、曾友志於原審之結證及證人藍明源、魏宗祺、陳夙惠於檢察
官偵查中之陳述及在調查站接受詢問時之供述暨合作金庫匯款回
條聯影本四紙等，認定黃淑花等人及其他投資人從事海外存託憑
證、海外可轉換公司債交易時，均欲賺取透過國外法人大筆購買
之金融商品賣出後所獲之價差，本無實體股票之買賣情事。上揭
所為論斷，從形式上觀察，並無採證認事違法之情形。檢察官上
訴意旨僅依告訴人等人告訴狀片面所云，主張黃淑花、陳夙惠、
藍明源、魏宗祺、楊子福等人關注者僅為上開衍生性金融商品所
得轉換之公司股票，認被告二人所欲交易者，應屬經轉換或發放
之上市、上櫃公司股票而屬有價證券，指摘原判決不當云云，顯
未依據卷內訴訟資料，具體指摘原判決不適用何種法則或如何適
用不當，仍單純為事實上之爭執，顯非適法之第三審上訴理由。
至甲○○曾簽立「股票買賣契約書」一節，原判決依該「股票買
賣契約書」之內容載有：「當股款交割清楚時此合約即自動無效
。隨本契約書附上本票乙張……待股票轉換股款結清，此本票即
作廢」等語，認定甲○○與告訴人等係約定將轉換後股票之市價
交付予告訴人等，雙方間並無實際買賣股票，僅依當時股價交付
資金，並無交付股票或過戶之情事，甲○○簽立「股票買賣契約
書」予告訴人等人僅係用以作為告訴人等人應得獲利分配權利之
憑證及擔保。此部分之論述，亦無採證認事違背證據法則之可言
，檢察官上訴意旨以上開股票買賣契約書載有「買賣」二字，逕
予主張被告二人與告訴人等人間成立股票買賣契約云云，係就屬
原審採證認事職權之行使及原判決已說明之事項，徒憑己見，任
意指摘，難認係合法之第三審上訴理由。檢察官上訴意旨另以原
判決採信黃美登於九十二年八月二十七日及九十三年七月二十二
日在第一、二審法院之證詞，然該等證詞與事實是否相符，有無
利害攸關而故為歪曲，均值懷疑，原判決未調閱台灣士林地方法
院檢察署八十九年度偵字第一七四九、二四０三、二四六七、三
二三六、三二三七、三二三八、三三九二、四一八七、四三三八
、四四三四、五四九六號案內，有關黃美登案發八十九年初其告
訴狀、調查站、偵查中之筆錄供述（詳見八十九年度他字九五九
號卷第十五、十六頁證據清單證據欄所載），詳予析論比對，即
率爾認定被告等與黃美登或莊建民等人間並無任何不法犯行之犯
意聯絡或行為分擔，即有調查未盡及理由未備之違法云云。但檢
察官於原審未曾有何聲請調查證據，更未曾向原審聲請調閱上開
偵查卷證或有任何質疑，本院為法律審，檢察官提起第三審上訴
方執此爭論，同非依據卷內資料所為指摘之適法理由。檢察官上
訴意旨以上情指摘原判決違背法令，核與法律規定得為第三審上
訴理由之違法情形，不相適合。而其餘上訴意旨，則係就屬原審
採證職權之行使及原判決已說明事項，徒憑片面意見，再事爭執
，均不能認已具備第三審上訴之法定要件。依上揭說明，本件檢
察官就被告二人關於上開違反證券交易法第二十條第一項之規定
而犯同法第一百七十一條第一款之罪部分之上訴違背法律上之程
式，應予駁回。又按裁判上一罪之重罪部分得上訴第三審法院，
其輕罪部分雖不得上訴於第三審法院，依審判不可分之原則，第
三審法院亦應併予審判，但以重罪部分之上訴合法為前提，如該
重罪部分之上訴為不合法，第三審法院應從程序上予以駁回，而
無從為實體上判決，對於輕罪部分自亦無從適用審判不可分之原
則，併為實體上審判。本件檢察官起訴被告甲○○、乙○○二人
共同違反證券交易法第四十四條第一項、第一百五十條之規定而
牽連犯同法第一百七十五條、第一百七十七條第一款之罪嫌部分
，均屬刑事訴訟法第三百七十六條第一款之罪，原不得上訴於第
三審法院，檢察官竟一併提起上訴，且其認屬牽連犯之前開重罪
（即違反證券交易法第二十條第一項之規定，而犯同法第一百七
十一條第一款之罪）部分，既經以其上訴不合法，而從程序上予
以駁回，則其此等輕罪部分之上訴，亦為法所不許，應併予駁回
。
據上論結，應依刑事訴訟法第三百九十五條前段，判決如主文。
中    華    民    國  九十七  年    三    月    六    日
                      最高法院刑事第五庭
                          審判長法官  張  淳  淙
                                法官  劉  介  民
                                法官  張  春  福
                                法官  蔡  彩  貞
                                法官  林  俊  益
      本件正本證明與原本無異
                                      書  記  官
中    華    民    國  九十七  年    三    月   十三   日
                                                w


司法院資訊處製作；財團法人民間司法改革基金會備份。
